臺灣臺南地方法院民事判決　　　　　　　　96年度訴字第52號
原　　　告　丙○
　　　　　　丁○○
共　　　同
訴訟代理人　楊偉聖律師
被　　　告　乙○○
訴訟代理人　甲○○
上列當事人間請求分割共有物事件，本院於民國96年12月28日言
詞辯論終結，判決如下：
    主      文
原告與被告共有坐落臺南縣鹽水鎮○○○段二七九地號、地目建
、面積三八八平方公尺之土地，准予分割如附圖甲案所示：編號
Ｂ部分面積三二三平方公尺分歸原告取得，並各按如附表所示應
有部分比例保持共有；編號Ａ部分面積六五平方公尺分歸被告取
得。
被告應各補償原告丙○、原告丁○○新臺幣參仟陸佰零玖元、新
臺幣參萬貳仟肆佰捌拾玖元。
訴訟費用由兩造各按如附表所示應有部分比例負擔。
    事實及理由
一、本件原告起訴主張： 緣坐落臺南縣鹽水鎮○○○段279地號
    、地目建、 使用地類別乙種建築用地、登記面積417平方公
    尺（地籍圖上實際測量面積388平方公尺）之土地 （下稱系
    爭土地），為兩造所共有，各人之應有部分如附表所示。系
    爭土地並無因使用目的不能分割之情形或不為分割之協議，
    爰依法第823條、第824條之規定，請求裁判分割。又系爭土
    地南北兩側均有道路， 被告在同段280之12地號土地上建有
    鐵皮建物，而被告亦為該地之共有人，按其應有部分比例計
    算約有21坪，依原告主張如附圖乙案之分割方案，被告分歸
    取得之部分可與日後取得之同段 280之12地號土地合併為一
    宗使用，且該鐵皮建物可由北側道路通行。另在系爭土地如
    附圖所示乙案所示A部分， 被告並已澆灌混凝土並築有矮牆
    供其個人使用， 原告丁○○則已在如附圖乙案所示B部分土
    地上搭建鐵皮屋，供其放置農機等物使用，如依原告主張如
    附圖乙案分割，亦可避免拆除該鐵皮屋，另如依被告主張如
    附圖所示甲案分割， 原告分得之土地將被分割成L形，地形
    殘缺，有礙原告規劃利用，不能充分發揮地利，且原告土地
    之應有部分為被告之5倍，臨路之部分應該是被告之5倍如此
    方屬公平。 是應依原告主張如附圖乙案分割，即將編號B部
    分面積323平方公尺分歸原告取得， 並各按如附表所示應有
    部分比例保持共有； 編號A部分面積65平方公尺分歸被告取
    得等語。並聲明：原告與被告共有坐落臺南縣鹽水鎮○○○
    段279地號、地目建、面積388平方公尺土地，准予分割如附
    圖乙案所示：編號B部分面積323平方公尺分歸原告取得，並
    各按如附表所示應有部分比例保持共有； 編號A部分面積65
    平方公尺分歸被告取得。
二、被告則以： 同段280之12地號土地上之鐵皮屋雖為被告所有
    ，然該鐵皮屋所在之該地號土地迄未分割，被告僅係共有人
    之一，如依原告主張如附圖所示乙案分割，被告分歸取得之
    A部分土地將成為裡地無路可供出入， 顯非妥當之分割方案
    。又被告應有部分比例雖僅有6分之1，然應仍可合法建築房
    屋，被告主張依如附圖所示甲案分割，即將編號B部分面積3
    23平方公尺分歸原告取得，並各按如附表所示應有部分比例
    保持共有； 編號A部分面積65平方公尺分歸被告取得，原告
    如因此受有損失，在合理之範圍內，被告願予補償等語。並
    聲明：如主文第1項所示。
三、按各共有人如非因物之使用目的不能分割或契約訂有不分割
    期限者，得隨時請求分割共有物。又共有物之分割，依共有
    人協議之方法行之。分割之方法，不能協議決定者，法院得
    因任何共有人之聲請，命為左列分配：一、以原物分配於各
    共有人。二、變賣共有物，以價金分配於各共有人，民法第
    823條第1項、第824條第1項、第2項分別定有明文。 經查：
    系爭土地原為兩造所共有，各人之應有部分如附表所示，使
    用分區為鄉村區乙種建築用地等情，業據原告提出系爭土地
    登記第1類謄本及地籍圖各1份附卷（見本院95年度營調字第
    134號卷第7頁、第8頁）可參，並有臺南縣鹽水鎮公所96年2
    月6日鹽所建字第0960001349號函1紙存卷（見本院卷第18頁
    ）足參，並為被告所不爭執，而兩造並未定有不分割之特約
    ，亦無因物之使用目的不能分割之情形，且前經本院新營簡
    易庭調解後，就分割之方法仍不能為一致之協議，再參以原
    告與被告等主張之分割方案既有不同，就分割之方法顯難為
    一致之協議。從而，原告依上開法條之規定，請求分割系爭
    土地，洵屬有據，應予准許。
四、又按土地所有權及其面積，以登記為準，登記之面積如與實
    際測量所得之面積不符，於共有人間無爭執者，法院固得於
    地政機關辦理更正登記完畢後，為分割共有物之判決，或逕
    依原告請求，參考地政機關實測所得之面積判決分割，並於
    理由欄敘明面積不符情節，待該判決確定後，由當事人持向
    地政機關聲請一併為更正及分割登記，均毋庸由原告追加聲
    明，請求更正共有土地之面積後始為判決分割（最高法院93
    年度台上字第1635號判決參照）。系爭土地之登記面積為41
    7平方公尺， 惟經臺南縣鹽水地政事務所派員實測結果，系
    爭土地地籍圖上實際面積僅388平方公尺， 且係因日據時期
    地籍圖面積計算方法除於圖面人工量距計算外，或配合早期
    較簡陋求積儀估算，現今以電子求積儀計算，精度較高所致
    等情，有臺南縣鹽水地政事務所96年3月5日所測字第096000
    1464號檢送之96年3月2日土地複丈成果圖及該所 96年4月27
    日所測字第0960002775號函各1份在卷 （見本院卷第51頁、
    第52頁、第112頁）可憑，兩造對系爭土地實際面積僅388平
    方公尺復不爭執（見本院卷第66頁），原告復請求本院依系
    爭土地實際面積判決分割，依上開說明，本院自得參考地政
    機關實測所得之面積判決分割系爭土地，合先敘明。
五、又按分割共有物，以消滅共有關係為目的，法院裁判分割共
    有土地時，除因該土地內部分土地之使用目的不能分割（如
    為道路）或部分共有人仍願維持其共有關係，或部分當事人
    因繼承關係須就分得之土地保持公同共有者外，應就該部分
    土地不予分割或准該部分共有人成立新共有關係外，應將土
    地分配於各共有人單獨所有（最高法院92年台上字第1534號
    、91年度台上字第407號判決意旨參照）。 再按法院定共有
    物分割之方法，固可由法院自由裁量，惟應斟酌各共有人之
    意願、利害關係、共有物之性質、分割後之經濟效用及公共
    利益等為公平決定（最高法院81年度台上字第16號、89年度
    台上字第724號判決可資參照）。經查：
（一）系爭土地左右兩側略為平行、上窄下寬、左長右短、略呈
      長方形且大致呈南北坐向。 北側與同段280之12地號土地
      相鄰， 被告並在該280之12地號土地上搭建有一鐵皮屋居
      住使用，並藉由北側堤岸道路通聯，而該地號土地為被告
      與訴外人趙清發等人24人所共有， 東側與同段280之12地
      號土地相鄰，西側與同段278之3、278之7地號相鄰，該等
      地號土地上均有他人之建物，南側則與道路（屬都市○○
      ○道路）相鄰， 該道路實際寬度9.9公尺（含側溝）。另
      被告在系爭土地與同段 280之12地號土地相鄰之北側處舖
      設有水泥地31平方公尺， 且有上揭鐵皮建物1平方公尺，
      原告丁○○在系爭土地與同段 280之12地號土地東側相鄰
      處則搭建有供其放置農機等物之鐵皮屋， 面積6平方公尺
      （坐落位置，詳如卷附第51頁臺南縣鹽水地政事務所96年
      3月2日土地複丈成果圖），餘為空地等情，業經本院會同
      兩造及臺南縣鹽水地政事務所測量員至現場勘測屬實，並
      製有勘驗測量筆錄及土地複丈成果圖各1份在卷 （見本院
      卷第38頁至第41頁、第51頁）足稽，且為兩造所不爭執，
      並有臺南縣政府96年5月29日府工管字第0960104823號函1
      份、 臺南縣鹽水鎮○○○段280之12地號土地登記公務用
      謄本1份及原告提出之現場照片7幀存卷 （見本院卷第128
      頁、第30頁至第36頁、第60頁至第63頁）足憑。
（二）依原告主張如附圖所示乙案分割， 被告分歸取得A部分之
      土地無法與系爭土地南側之道路相連，北側部分則須經由
      同段被告與訴外人趙清發等 24人共有之280之12地號土地
      ，始能與北側堤岸道路相連，被告依此分割方案分歸取得
      A部分之土地將成為袋地， 且地形大致成三角形，不利於
      土地之完整利用，顯非妥適之分割方案。原告雖主張依此
      分割方案分割，被告分歸取得之A部分土地可與其在同段2
      80之12地號上搭建之鐵皮屋合併成一宗使用， 然同段280
      之12地號土地被告僅係共有人之一，將來該土地分割時被
      告能否取得與如附圖所示乙案 A部分所示土地相鄰部分之
      土地，而可合併使用，不得而知，自不能以被告在同段28
      0之12地號土地上有上揭鐵皮建物， 即將依此分割方案形
      成袋地之A部分土地分歸被告取得。
（三）依被告主張如附圖所示甲案分割， 被告分歸取得之A部分
      土地不但可與系爭土地南側之道路 （含側溝寬9.9公尺）
      相連，而不致形成袋地，且其臨路寬度3.5公尺，深度逾1
      4公尺，符合臺南縣畸零地使用規則第3條，乙種建築用地
      正面路寬超過7公尺至15公尺者，其最小寬度為3.5公尺，
      最小深度14公尺之規定， 有臺南縣政府96年4月14日府工
      管字第0960068511號函附卷（見本院卷第85頁）可考。另
      依此分割方案分割，被告丁○○在系爭土地東側所搭建用
      以放置農機等物之鐵皮屋亦可避免拆除，原告分歸取得之
      B部分土地亦可與南側之道路相通連。 又被告在系爭土地
      北側舖設之水泥地31平方公尺， 及上揭鐵皮建物1平方公
      尺，雖可能遭到拆除，惟該水泥地價值不高，鐵皮建物亦
      僅1平方公尺， 經濟價值亦屬不高，縱經拆除，對被告經
      濟之損失尚屬不高，另原告分得之B部分土地， 雖會略形
      成L形，然B部分之土地面積達323平方公尺， 臨路寬度已
      達約15公尺（複丈成果圖上1.25CM×1/1,200=15公尺），
      且在A部分後方之土地面積不高， 應不甚礙原告土地之規
      劃利用。
（四）綜此，經斟酌系爭土地之地形、面積、兩造使用系爭土地
      之現況及位置、兩造應有部分比例所占之面積與其等各自
      之意願、系爭土地面臨道路情況、各人分得部分尚稱方正
      完整利於建築使用，並兼顧各共有人分得部分之通行便利
    　及單獨分得實際能充分利用之面積，以增加分得土地使用
      上之經濟效益等一切情狀，認被告所主張如附圖所示甲案
      方割，符合系爭土地分割之整體效益及共有人全體之利益
      ，亦符合被告之意願，應可採取。
六、末按法院裁判分割共有物，除應斟酌各共有人之利害關係，
    及共有物之性質外，尚應斟酌共有物之價格，倘共有人中有
    不能按其應有部分受分配，或所受分配之不動產，其價格不
    相當時，法院非不得命以金錢補償之（最高法院57年台上字
    第2117號判例參照）。又按以原物為分配時，如共有人中，
    有不能按其應有部分受分配者，得以金錢補償之，民法第82
    4條第3項定有明文。 再按共有物之原物分割，依民法第825
    條規定觀之，係各共有人就存在於共有物全部之應有部分互
    相移轉，使各共有人取得各自分得部分之單獨所有權。故原
    物分割而應以金錢為補償者，倘分得價值較高及分得價值較
    低之共有人均為多數時，該每一分得價值較高之共有人即應
    就其補償金額對於分得價值較低之共有人全體為補償，並依
    各該短少部分之比例，定其給付金額，方符共有物原物分割
    為共有物應有部分互相移轉之本旨（最高法院85年台上字第
    2676號判例參照）。經查：依如附圖所示甲案分割，被告分
    歸取得A部分所示土地方正，被告分歸取得B部分之土地，則
    略呈L形，且其中部分土地在A部分土地之後，兩者相較顯有
    價值不相當情形，因之依附圖所示甲案分割，宜以金錢補償
    之，始符公平原則。經本院囑託華聲企業發展鑑定顧問公司
    鑑定，經該公司參酌市場收益、成本、都市計劃等資料中選
    擇數個類似之案例，就其中差異條件逐項比較，並參考系爭
    土地價值因素與形成之因素：(1)臨街寬度。(2)地段坐落。(3)
    臨街街寬。(4)臨路深度。(5)使用效率。(6)交通情況。(7)里鄰
    環境。(8)發展性等，再以替代原則、深度遞減率作為比較分
    析，推定系爭土地依如附圖甲案分割之平均價為每平方公尺
    新臺幣（下同）4,915元，其鑑定結果認， 被告分得之土地
    價值較其應有部分土地之價值增加36,089元，原告丙○、丁
    ○○分得之土地價值則較其等應有部分土地之價值各減少3,
    608元、32,489元，故被告應補償原告丙○3,609元、應補償
    原告丁○○32,489元，有華聲企業發展鑑定顧問公司之鑑定
    報告書附卷可稽。原告雖主張上揭鑑定報告書未審酌兩造應
    有部分比例之臨路寬度及原告之土地會形成L形等情， 認上
    揭鑑定之結果不正確。惟上揭鑑定報告書係就兩造分得土地
    之臨街寬度、臨街街寬、臨路深度、交通情況等情加以審酌
    而為鑑定，應已審酌原告主張之上情，是尚難據原告主張之
    上情，遽認該鑑定報告不可採。
七、綜上所述，系爭土地依其使用目的並非不能分割，共有人間
    亦無不能分割之約定，然迄今未能協議分割，又本院審酌系
    爭土地之現有使用狀況、對外通行問題、位置、兩造分割之
    利益及意願等一切情狀，認被告主張如附圖甲案之分割方案
    符合土地分割之經濟效用及共有人全體之利益，堪認係適當
    、公允之分割方法，縱未完全符合地上建物之使用現狀，亦
    不致對地上建物之所有人或使用人造成重大損害，或有害於
    社會經濟。從而，原告本於共有人之資格，起訴請求就系爭
    土地予以分割，即屬正當，應予准許，本院因而准分割系爭
    土地如主文第1項所示。 又因分割後被告分得之土地價值，
    較其按原應有部分所分得之面積價值為高，原告則較原應有
    部分所分得之面積價值為低，故被告各應補償原告丙○、丁
    ○○3,609元、32,489元，爰判決如主文第2項所示。
八、本件雖准原告之請求，分割系爭土地，然分割方法係法院考
    量全體共有人之利益後，認被告主張如附圖所示甲案之分割
    方案為可採，原告既為共有人之一，亦同受其利，若全由敗
    訴當事人負擔訴訟費用顯失公平，爰依民事訴訟法第80條之
    1規定，命勝訴之原告亦負擔部分之訴訟費用，併此敘明。
九、據上結論．本件原告之訴為有理由，依民事訴訟法第78條、
    第80條之1、第85條第1項但書，判決如主文。
中　　華　　民　　國　　96　　年　  12  　月　  12  　日
                        民事第二庭　　法　官  陳金虎
以上為正本係照原本作成。
如對本判決上訴，須於判決送達後20日內向本院提出上訴狀（須
附繕本）。
中　　華　　民　　國　　96　　年　  12  　月　  14  　日
                                      書記官  朱小萍
  附表：
┌────┬─────┬────────┐
│土地坐落│共  有  人│應有部分比例    │
├────┼─────┼────────┤
│臺南縣鹽│丙○      │12分之1         │
│水鎮頭├─────┼────────┤
│港段 279│丁○○    │4分之3          │
│地號土地├─────┼────────┤
│        │乙○○    │6分之1          │
└────┴─────┴────────┘
